最高法院刑事判決　　　　　　　　　　　　　　　八十八年度台上字第六六八九號
　　上　訴　人　甲○○
　　選任辯護人　黃榮坤律師
右上訴人因殺人案件，不服台灣高等法院台南分院中華民國八十八年九月二十二日第
二審判決（八十八年度上重訴字第二四九號，起訴案號：台灣台南地方法院檢察署八
十六年度偵字第一○○六七、一○二八六號），提起上訴，本院判決如左：
    主  文
原判決撤銷，發回台灣高等法院台南分院。
    理  由
本件原判決認定上訴人甲○○習以假元寶之方式詐欺取財（即俗稱之金光黨），前於
民國八十三年五月二十四日因詐欺案件，經原審法院判處有期徒刑二年七月確定，復
因違反麻醉藥品管理條例案件經判處三月有期徒刑，合併定應執行刑為二年八月確定
，於八十五年二月五日假釋出獄，交付保護管束，指揮書執行完畢日期預計為八十六
年七月十五日。詎仍不思悔改，在保護管束期間，因乏錢花用，竟重施故技，於八十
六年五月六日下午六時許，向其女友黃碧華（另為不起訴處分）提及其於五、六年前
曾與朋友前往台南縣永康市影劇三村一帶以假元寶詐取財產方式詐騙一老榮民，因最
近生意不好作，擬再度前往該處找尋對象詐財等語，黃碧華依上訴人所述詐騙地點有
一下坡路段等特徵，懷疑即為其乾爹鍾運祥之處所，遂與上訴人共同前往鍾運祥位於
台南縣永康市○○○村○○路六十二巷五號住處查看究竟，二人分騎機車至鍾運祥住
處前斜坡上之公廁空地，停車於該處，一同至鍾運祥門口按鈴，由鍾運祥略有自閉病
症之妻子鍾許秀福前往開門引領入內，經由門前走道到臥室找鍾運祥，鍾許秀福在前
，上訴人次之，黃碧華居後。當時鍾運祥裸露下體臥於屋內臥室床上（此為鍾運祥睡
覺之習慣），見黃碧華等前來，即取一條毛巾蓋住下體，上半身起身詢以有何事情﹖
隨即認出上訴人係於八十年五月間某日下午夥同一名綽號「二齒」之不詳姓名成年男
子，以假元寶詐財方式共同詐騙其新台幣（下同）五、六十萬元之金光黨徒，便喊道
「我認識你、我認識你。」等語，並要鍾許秀福躲開，詎上訴人惟恐鍾運祥喊叫被人
發現，敗露以前犯行，突生狠心，乃基於以殺人之概括犯意，就地持桌下所放置之Ｘ
Ｏ空瓶，以該酒瓶圓形有條紋凸起之則面瓶身，先朝欲走向廚房之鍾許秀福頭頂後腦
部猛擊，致鍾許秀福腦頂部及左顳部有二處不規則星狀裂痕，分別為十八×十公分及
十×八公分，並霞出白色頭骨，鍾許秀福受傷後不支倒地血流遍地，鍾運祥見狀復喊
叫救命，起身拉住上訴人上衣袖子，為上訴人掙脫，並將鍾運祥推到床上，再回頭自
餐桌上插放刀叉之圓筒內取出兩面刀刃鋒利、薄細之小水果刀一把，脅迫鍾運祥不得
喊叫，並拉起正掙扎起身之鍾許秀福，以右手反握水果刀抵住鍾許秀福頸部，見鍾運
祥未停止喊叫救命，憤而猛刺鍾許秀福左、右頸部多下，造成鍾許秀福右頸部五處戳
傷，左頸部兩處戳傷，長度為一點二公分至一點六公分，最深之深度為四公分至五公
分，刺穿右頸外動脈、外靜脈，及左頸部外靜脈，鮮血噴出濺至牆上，倒地流血不止
致死，上訴人仍不罷手，復持水果刀欺身至鍾運祥床前，以水果刀抵住鍾運祥脖子，
並用力推迫其躺下，形成八公分及十三公分之淺薄傷口兩道，流血不止，黃碧華見狀
驚嚇不已，奪門逃出，騎乘機車離去。上訴人復取鍾運祥下體覆蓋之毛巾蓋在鍾運祥
臉部後，再以前開ＸＯ酒瓶以相同方式擊殺鍾運祥左眉處之臉部，造成裂傷七公分，
合併左額、顳、枕頭皮下嚴重擴散性出血，及左額、顳骨橢圓形凹陷骨折，頭骨內部
之左顱前凹、左眶骨骨折，腦底及腦幹蜘蛛膜下出血，當場死亡。上訴人行凶後，將
酒瓶及水果刀等物取至浴室內洗濯，擦拭掉指紋後，放回原位，再以布條之物擦拭地
上鞋跡後，將鍾運祥家之前門拉關自動鎖住後，騎乘機車逃逸。於同年五月八日上午
八時許，因鍾運祥夫婦二人久未出門，為鍾運祥友人呂雲堂、王坤仁協同該里里長曾
力群至鍾運祥住處開門後發現，報警處理。嗣於八十六年八月一日下午五時許黃碧華
因詐欺案件經警通緝到案後，於翌日即同年八月二日上午供出上訴人作案經過，為警
循線於同日下午在台南市○○路○段三十二巷一七七號查獲上訴人等情，因而維持第
一審論以上訴人連續殺人罪，量處死刑，褫奪公權終身之判決，駁回上訴人在第二審
之上訴，固非無見。
惟查原判決事實認定上訴人基於殺人之概括犯意，先持ＸＯ空酒瓶、猛擊鍾許秀福頭
頂後腦部，致鍾許秀福受傷不支倒地，復自餐桌上取出兩面刀刃鋒利薄細之小水果刀
，以右手反握水果刀猛殺鍾許秀福左、右頸部多下，造成鍾婦右頸部五處戳傷，左頸
兩處戳傷，鮮血噴濺至牆上，倒地流血不止致死，上訴人仍不罷手，復持水果刀欺身
至鍾運祥床前，以水果刀抵住鍾運祥脖子推迫其躺下，同行之黃碧華見狀驚嚇不已奪
門逃出，上訴人再以ＸＯ酒瓶，擊殺鍾運祥等情，係以證人黃碧華供述上訴人殺害鍾
許秀福、鍾運祥之經過、情節與案發後發現屍體時，現場鍾運祥、鍾許秀福陳屍情狀
及位置、二人殺害傷勢、血跡散布位置方向等情相吻合，且與法醫相驗及解剖報告所
認受傷情形相符，復有扣案之水果刀一把、ＸＯ酒瓶、現場照片多幀，現場表演經過
之錄影帶、勘驗筆錄、驗斷書、相驗屍體證明書、台灣高等法院檢察署法醫中心鑑定
書等項為佐證，為其依憑之證據及理由，然證人黃碧華依原判決認定之事實，既於上
訴人殺害鍾許秀福後，已奪門逃出，證人黃碧華於警訊初供時稱：其見上訴人以水果
刀猛刺鍾婦脖子數刀，見鍾婦血濺滿地，害怕拔腿就跑，之後情形並不知情，其逃走
時鍾運祥還好好在床上云云（見警卷黃碧華筆錄），則上訴人殺害鍾運祥之情節，證
人黃碧華如何能目睹其經過﹖難認與證據法則不無違背，就上訴人如何殺害鍾運祥部
分而言，原判決理由並未詳為說明其依據之證據及理由，亦有判決理由未備之違法。
又依原判決事實之認定，及證人黃碧華之供述，扣案之ＸＯ酒瓶及小水果刀係作案兇
器，該酒瓶及水果刀鄭釗賢警員稱已送鑑定（見偵字第一○○六七號卷第六十一頁）
，則該鑑定結果如何﹖有無指紋、血跡之反應﹖與死者之傷口是否吻合﹖攸關證人黃
碧華證言之真實性及扣案之ＸＯ酒瓶及小水果刀是否確為作案兇器之認定，另兇案現
場，依證人黃碧華、王坤仁之供述，死者住處之衣櫃、衣物均曾遭翻動，且金飾、皮
夾及金融卡均已不見（見相驗卷王坤仁5.8.警訊筆錄、警卷黃碧華8.2.第三次警
訊筆錄），則檢察官相驗及司法警察採證時，有無對死者之衣物、衣櫃、臥床，陳屍
處採取指紋、血跡並為鑑定﹖以上各節關係殺人真兇之判斷，上訴人於原審亦曾具狀
聲請調查，乃原審對此部分證據調查之請求，未加詳查，亦未於判決內說明不能或不
為調查之理由，復有調查職責未盡及判決理由未備之違法。以上諸端，或為上訴意旨
所指摘，或為本院得依職權調查之事項，應認原判決有撤銷發回更審之原因。
據上論結，應依刑事訴訟法第三百九十七條、第四百零一條，判決如主文。
中      華      民      國    八十八    年     十一     月    二十五    日
                              最高法院刑事第十一庭
                                  審判長法官  莊  登  照
                                        法官  洪  明  輝
                                        法官  蔡  清  遊
                                        法官  黃  一  鑫
                                        法官  林  秀  夫
      右正本證明與原本無異
                                              書  記  官
中      華      民      國    八十八    年     十二     月      二      日
